【裁判字號】    92,上訴,76
【裁判日期】    920304
【裁判案由】    偽造有價證券
【裁判全文】
臺灣高等法院高雄分院刑事判決                      九十二年度上訴字第七六號
    上  訴  人  台灣高雄地方法院檢察署檢察官
    被      告  甲○○
    指定辯護人  本院公設辯護人李佩娟
右上訴人因被告偽造有價證券案件，不服臺灣高雄地方法院九十一年度訴字第四四六
號中華民國九十一年十一月二十八日第一審判決（起訴案號：臺灣高雄地方法院檢察
署九十年度偵緝字第一二二一號），提起上訴，本院判決如左：
      主    文
上訴駁回。
      理    由
一、公訴意旨略以：甲○○為鄭再發之媳婦，明知未取得鄭再發之授權，竟於民國（
    下同）八十六年六月十六日，冒鄭再發之名，偽簽鄭再發同意出任其向萬通交通
    股份有限公司（下稱萬通公司）承租ＺＡ－一一０號營業小客車之高雄市計程車
    業契約書上之連帶保證人。又於同年六月二十八日，向萬通公司借款新台幣（下
    同）二十五萬元時，為取信萬通公司，又冒鄭再發之名與其名義共同簽立每張一
    萬二千二百五十元之本票二十四張予萬通公司，用以擔保清償本息，足以生損害
    於鄭再發及萬通公司；嗣因甲○○未依約清償，經萬通公司以存證信函通知鄭再
    發出面處理上開債務，始查知上情，因認被告甲○○涉犯刑法第二百零一條第一
    項之偽造有價證券及刑法第二百十條、第二百十六條之行使偽造私文書罪嫌。
二、公訴人認被告甲○○涉有前開偽造有價證券、行使偽造私文書等罪嫌，無非以被
    告甲○○在前開契約書及本票上偽造鄭再發之簽名，已據鄭再發證述明確，復有
    高雄市計程車業契約書、本票七張附卷可按；況被告甲○○又無法就鄭再發同意
    出任保證人之事舉證以實其說，其所辯不足採信，為其主要論據。
三、訊據被告甲○○（下稱被告）固坦承有於前開契約書及本票上簽署「鄭再發」姓
    名等之事實不諱，惟堅詞否認有偽造有價證券、行使偽造私文書等犯行，辯稱：
    我是看報紙廣告而向黃國榮購買計程車，靠行契約及貸款都是黃國榮幫忙辦理，
    簽立計程車業契約書、計程車營業牌照租賃書及本票時，我公公鄭再發及黃國榮
    都有在場，因我養二個小孩，我公公鄭再發要幫助我，才同意當契約的連帶保證
    人及本票的發票人，因我公公不識字，我才幫他簽名，契約書及本票上鄭再發的
    指印是我公公鄭再發按捺的，事後他怕車行找他付這筆錢，才不敢承認等語。
四、按犯罪事實應依證據認定之，無證據不得推定其犯罪事實。不能證明被告犯罪者
    ，應諭知無罪之判決，刑事訴訟法第一百五十四條、第三百零一條第一項分別定
    有明文。又按事實之認定，應憑證據，如未能發現相當確實證據，或證據不足以
    證明，自不能以推測或擬制之方法，以為裁判之基礎。事實之認定，應憑證據，
    如未能發現相當證據，或證據不足以證明，自不能以推測或擬制之方法，以為裁
    判基礎；又認定犯罪事實所憑之證據，雖不以直接證據為限，間接證據亦包括在
    內，然而，無論直接或間接證據，其為訴訟上之證明，須達於通常一般人均不致
    有所懷疑，而得確信其為真實之程度者，始得據為有罪之認定，倘其證明尚未達
    到此一程度，而有合理懷疑之存在時，即無從為有罪之認定，最高法院著有四十
    年臺上字第八六號、七十六年臺上字第四九八六號判例可資參照。經查：
  (一)、被告於八十六年六月十六日向黃國榮購買汽車後，並同時向告訴人萬通公司承
      租車牌號碼ＺＡ－一一０號車牌靠行營業及簽立契約書，復因鄭再發不識字又
      未能自行簽名，遂由被告於該契約書之連帶保證人欄代鄭再發簽名，又於同月
      二十八日持上開契約書及由鄭再發同意並蓋上指印，且由被告代簽鄭再發為發
      票人，鄭再發並在本票上捺印指印，而用以擔保清償本息之二十四紙本票，向
      告訴人萬通公司借款二十五萬元等情，已據被告於檢察官偵查中、原審及本院
      審理中供明在卷。證人黃國榮於原審調查時證稱：我原先就是向車行辦理貸款
      ，本件只是辦理車主名義變更，所以一併辦理貸款變更等語（見原審卷第一三
      九頁），並有高雄市計程車業契約書、計程車營業牌照租賃契約書影本各一份
      及本票影本七張在卷可稽（見九十年度偵字第二二三四號卷第五至八頁、九十
      年度偵緝字第一二二一號卷第三十三至三十八頁），足見本件係由被告向原貸
      款之車主黃國榮購車，並直接由被告轉承擔黃國榮先前向告訴人萬通公司所借
      貸之車款之事實，應可確認。
  (二)、被害人鄭再發（業於九十一年十月十二日死亡，有個人基本資料查詢結果附於
      本院卷第三十一頁）雖於檢察官偵查中證稱：「我沒有出面當保證人，契約書
      指印不是我的」（見九十年度偵字第二二三四號卷第二十四頁背面）、「未與
      被告同至萬通公司做保簽名，亦未在本票上捺指印」（見九十年度偵緝字第一
      二一一號卷第二十二頁）各等語，其於原審調查時證稱：「我沒有答應擔任保
      證人，也未曾簽約」、「我沒有同意被告租車，且不曾到車行（指告訴人萬通
      公司）簽約，我也沒有捺印指紋」各等語（見原審卷第三十四、五十九、六十
      頁）。惟前開高雄市計程車業契約書、計程車營業牌照租賃契約書及本票上之
      指印，經分別送請法務部調查局、內政部警政署刑事警察局及憲兵學校鑑定是
      否為鄭再發之指印，因所按指紋僅為指尖部分指紋，範圍過小、特徵點不足，
      或模糊不清、殘缺不完整等因素，致無法鑑定，此有法務部調查局九十年三月
      十九日（九０）陸(二)字第90010386號函、內政部警政署刑事警察局九十一年三
      月十二日刑紋字第0910046447號函及憲兵學校九十一年四月一日（九一）執正
      字第一八七八號函附卷可按（見九十年度偵字第二二三四號卷第二十七頁、原
      審卷第十九、二十一頁）。又依上開契約書及本票上之記載，形式上鄭再發係
      該契約書之連帶保證人及本票之發票人，鄭再發依法就被告所負之契約債務應
      負連帶責任及給付票款之責任，是鄭再發與前開所證事項，顯然有利害關係，
      則其證言是否為真實，已非無疑。況鄭再發在檢察官偵查中曾陳稱：被告曾騙
      我二十多萬元等語（見九十年度偵緝字第一二二一號第三十一頁背面），益見
      鄭再發與被告間確曾有金錢之往來，故鄭再發願為被告擔任保證人，似難謂與
      常情不符，自不能因鄭再發事後與被告相處不洽或怕受債務拖累而否認曾擔任
      保證人及簽發本票之事實；從而，本件尚難僅憑鄭再發之上開不利被告證言，
      即遽為不利被告之認定。
  (三)、按保證者，係保證人於主債務人未依約履行時，由保證人代負履行債務之謂。
      是依一般交易常理，債權人為確保債權之實現，於簽立保證契約進行對保程序
      時，通常均會要求保證人到場，並翔實核對保證人之年籍資料及其他相關身分
      證明文件，便於稽核及徵信保證人之資力及信用狀況，以確保日後主債務人未
      依約履行時，得以向保證人求償。證人林貴琴（即辦理被告靠行契約之告訴人
      萬通公司職員）於原審到庭結證稱：「（車輛要辦理貸款是否有對保程序？）
      我們公司一定會辦理對保程序，保證人一定要到公司來核對，辦理貸款及對保
      保證人一定要在場，但是有時保證人沒有攜帶身分證，我們會參考保證人所帶
      來的其他身分證件，並詢問過辦理貸款的司機（車主）後，才將保證人的資料
      填寫上去，本件有辦理對保程序，車主有帶保證人到公司。」、「（是否黃國
      榮有帶保證人到現場辦理對保？）本件黃國榮有帶被告及一位年紀老老的男性
      保證人到公司，黃國榮一定要到現場，才可以寫讓渡書。」、「辦理契約時，
      簽本票要一併辦理，而且一定要帶保證人到車行，本件被告帶去的保證人並不
      是黃國榮。」等語（見原審卷第一三七頁、一三九頁）。另告訴代理人黃亦兵
      於原審調查時亦結證稱：「（如何確認車主帶來的保證人確實是保證人本人？
      ）原則上我們會先確定保證人的年籍資料，但是保證人也有可能表示他沒有帶
      證件，所以我們會先讓他按指印。」等語（見原審卷第一三八頁），於本院調
      查時陳稱：被告有帶一位老年人做保證人，我們公司一定要保證人在當場簽本
      票，不可以讓被告將本票帶回去簽後再拿來等語（見本院卷第三十九頁）。另
      告訴人之代表人陳鑽程於原審調查時亦結證稱：「八十六年六月十六日在我們
      公司，被告及一位自稱鄭再發年約六十多歲之人一起到公司簽立契約書，當時
      是由自稱鄭再發之老人自己按指印，契約書的文字我聽承辦業務員說是甲○○
      幫鄭再發寫的，他們簽完約後再拿給我審核，當天我有在場，有看到自稱鄭再
      發之人，是否為庭上之鄭再發，因事隔多年只知道年齡相符，是否為同一人我
      不敢肯定，至於本票是同年六月二十八日甲○○說要借款二十五萬元，再帶該
      為自稱鄭再發之老人到公司簽立，是當場簽發的，指印是該位老人所蓋，「鄭
      再發」三個字我是聽業務員說是被告寫的，因為該自稱鄭再發之老人不識字。
      」等語（見原審卷第五十八頁），經核上開證人林貴琴、黃亦兵及陳鑽程等人
      所為之證詞，與上開所述保證契約之交易常態相符，且彼等之證言均互核一致
      ，彼等之證言自堪信為真實；況參諸卷內之前開契約書連帶保證人欄所載「鄭
      再發」之身分證統一編號，與被害人鄭再發之身分證統一編號互核一致，且鄭
      再發於歷次偵訊、審訊後，於筆錄中之受訊問人欄，均僅留有指印，並未曾有
      簽名（見九十年度偵字第二二三四號卷第二十五頁，九十年度偵緝字第一二一
      一號卷第二十三頁、三十二頁，原審卷第三十五頁、六十頁），堪認鄭再發於
      簽立契約當時，應確實有攜帶身分證明文件並陪同被告甲○○至告訴人公司，
      並由被告甲○○在上開契約書上連帶保證人欄簽鄭再發之姓名後，再由鄭再發
      本人按捺指印之事實，應可確認。至於證人陳鑽程、林貴琴雖均無法明確指認
      鄭再發即為到公司自稱係「鄭再發」之人，然因事隔近五年，彼等就此無法確
      實記憶，亦屬事理之常，仍無礙於上開事實之認定。
  (四)、至於被告甲○○於原審供稱：本票上之鄭再發之指印是鄭再發在其燕巢鄉住處
      親自捺印，當時原車主黃國榮亦有在場云云（見原審卷第第五十七、八十一、
      九十五、一二二頁）；而證人黃國榮（即賣車予被告之車主）於原審調查時證
      稱：我印象中並沒有去鄉下簽發本票，也沒有帶被告去辦理分期付款等語（見
      原審卷第一二二頁），其於本院調查時證稱：我沒有帶被告至萬通車行，簽本
      票時我亦未在場，亦未與被告至燕巢找鄭再發等語（見本院卷二十三、二十五
      頁）；然黃國榮確實有陪同被告至萬通公司簽訂前開契約等情，已據證人林貴
      琴於原審證述明確（詳如前所述），另證人林璡於原審審理中證稱：該車（
      指ＺＡ－一一０號計程車）簽約當時是黃國榮所有，若非黃國榮帶甲○○去車
      行辦理，車行不可能辦理簽約等語（見原審卷第一二二頁），依上開證人林貴
      琴、林璡之證詞觀之，證人黃國榮確實有帶被告至萬通公司辦理簽約之事實
      ，應堪認定；則黃國榮上開於原審及本院調查時之證詞，是否為真實，即有疑
      義，殊難採為被告犯罪之證據。被告上開所辯，雖與告訴代理人黃亦兵於本院
      調查時陳稱：我們公司一定要保證人在當場簽本票，不可以讓被告將本票帶回
      去簽後再拿來等情（見本院卷第三十九頁）不符，然縱使被告甲○○上開之辯
      解不足採信，惟仍無其他確切之事證足以證明被告甲○○有偽造有價證券及行
      使偽造文書之犯行。
    綜上所述，本件並無積極之證據足以證明前開契約書及本票上之指印並非鄭再發
    所按，自無從遽憑被告在上開契約書連帶保證人欄及本票上之發票人欄簽署鄭再
    發之姓名，即率而認定被告有何偽造有價證券及行使偽造私文書之犯行。此外，
    復查無其他積極證據足以認定被告有何公訴人指訴之犯行，被告被訴犯偽造有價
    證券等罪嫌，既不能證明，揆諸首開說明，依法應為無罪之諭知。
五、原審因而以不能證明被告犯罪，而為被告無罪之諭知，核無違誤，檢察官上訴意
    旨，仍執前詞「本票鄭再發上之簽名為被告所偽造，已據鄭再發在偵審指訴一致
    」，指摘原判決不當，為無理由，應予駁回。
據上論結，應依刑事訴訟法第三百六十八條，判決如主文。
本案經檢察官陳新慶到庭執行職務。
中      華      民      國      九十二    年      三    月      四      日
                                臺灣高等法院高雄分院刑事第四庭
                                    審判長法官  蕭權閔
                          法官  陳吉雄
                                          法官  李嘉興
右正本證明與原本無異。
如不服本判決，應於判決送達後十日內向本院提出上訴狀，其未敘述理由者並應於提
出上訴狀後十日內向本院補提理由書（應附繕本）。
                                        書記官  劉金萍
中      華      民      國      九十二    年      三    月      五      日


司法院資訊處製作；財團法人民間司法改革基金會備份。
